ACORDAO-COMPLETO-2392792

ACÓRDÃO 5797/2020 ATA 15/2020 - PRIMEIRA CÂMARA

VISTOS, relatados e discutidos estes autos que tratam de tomada de contas especial instaurada pelo Fundo Nacional de Saúde/Ministério da Saúde (FNS/MS) , em razão da aplicação irregular dos recursos do Sistema Único de Saúde (SUS) no âmbito do Programa Farmácia Popular do Brasil - Aqui Tem Farmácia Popular (PFPB) , no período de 1º/1/2012 a 12/6/2015
ACORDAM os Ministros do Tribunal de Contas da União, reunidos em sessão da Primeira Câmara, diante das razões expostas pelo Relator, em:
9.1. com fundamento nos arts. 1º, inciso I; 16, inciso III, alíneas "b" e "c"; 19 e 23, inciso III, todos da Lei 8.443/1992, julgar irregulares as contas da Sra. Kátia Simone Pereira Nunes e da empresa individual Kátia Simone Pereira Nunes - ME e condená-las ao pagamento solidário das quantias a seguir especificadas, com a incidência dos devidos encargos legais, calculados a partir das datas correspondentes até o efetivo recolhimento, na forma da legislação em vigor:
	DATA DA OCORRÊNCIA
	VALOR ORIGINAL (R$) 

	27/3/2012
	580,77

	30/3/2012
	26,73

	27/4/2012
	379,08

	13/6/2012
	1.610,70

	14/6/2012
	3.051,27

	27/7/2012
	3.726,00

	8/8/2012
	4.843,80

	23/8/2012
	6.653,70

	24/8/2012
	4.915,08

	10/9/2012
	12.810,99

	11/10/2012
	12.022,80

	15/10/2012
	5.855,49

	9/11/2012
	11.131,80

	20/11/2012
	4.964,49

	18/12/2012
	12.692,70

	19/12/2012
	5.696,73

	30/12/2012
	15.234,42

	19/2/2013
	4.995,27

	7/3/2013
	6.525,00

	15/3/2013
	4.502,79

	5/4/2013
	2.230,78

	29/4/2013
	5.414,04

	8/5/2013
	7.804,48

	31/5/2013
	14.748,52

	4/6/2013
	10.338,60

	5/6/2013
	3.280,50

	28/6/2013
	15.947,67

	31/7/2013
	14.494,66

	2/9/2013
	19.122,15

	1º/10/2013
	4.356,99

	2/10/2013
	16.139,10

	12/11/2013
	20.173,98

	6/12/2013
	21.577,17

	30/12/2013
	19.453,41

	7/2/2014
	18.017,01

	31/3/2014
	19.498,56

	9/4/2014
	2.541,42

	16/4/2014
	15.649,20

	13/5/2014
	1.092,33

	30/5/2014
	6.928,20

	2/6/2014
	15.547,50

	6/6/2014
	1.283,04

	4/7/2014
	13.594,68

	31/7/2014
	11.370,60

	1º/8/2014
	2.582,28

	9/9/2014
	15.716,34

	2/10/2014
	14.083,80

	3/10/2014
	3.824,01

	3/11/2014
	17.087,88

	28/11/2014
	16.788,33

	14/1/2015
	13.527,09

	9/2/2015
	2.552,94

	2/4/2015
	10.471,95

	5/5/2015
	7.157,46

	12/6/2015
	15.170,64

9.2. fixar o prazo de 15 (quinze) dias, a contar da data da notificação, para que as responsáveis de que trata o subitem anterior comprovem, perante o Tribunal, o recolhimento das referidas quantias aos cofres do Tesouro Nacional, atualizadas monetariamente e acrescidas dos juros de mora, nos termos do art. 23, inciso III, alínea "a", da Lei 8.443/1992 c/c o art. 214, inciso III, alínea "a", do Regimento Interno do TCU (RI/TCU) ;
9.3. aplicar a multa de R$ 325.000,00 à Sra. Kátia Simone Pereira Nunes, com fulcro no art. 57 da Lei 8.443/1992;
9.4. fixar o prazo de 15 (quinze) dias, a contar da data da notificação, para que a responsável designada no subitem anterior comprove, perante o Tribunal, o recolhimento da referida quantia aos cofres do Tesouro Nacional, atualizada monetariamente desde a data do presente acórdão até a do efetivo recolhimento, se for paga após o vencimento, nos termos do art. 23, inciso III, alínea "a", da Lei 8.443/1992 c/c o art. 214, inciso III, alínea "a", do Regimento Interno do TCU (RI/TCU) ;
9.5. autorizar a cobrança judicial das dívidas, caso não atendida a notificação, nos termos do art. 28, inciso II, da Lei 8.443/1992;
9.6. autorizar, desde já, caso venha a ser solicitado, o parcelamento da dívida em até 36 (trinta e seis) parcelas mensais, nos termos do art. 217 do RI/TCU, com a incidência sobre cada parcela dos devidos encargos legais até o efetivo pagamento, esclarecendo que a falta de pagamento de qualquer parcela importará no vencimento antecipado do saldo devedor (§ 2º do art. 217 do RI/TCU) ;
9.7. dar ciência desta deliberação à responsável, ao Fundo Nacional de Saúde, ao Denasus e ao Procurador-Chefe da Procuradoria da República no Estado de Pernambuco, neste caso, com fulcro no art. 16, § 3º, da Lei 8.443/1992 c/c o art. 209, § 7º, do Regimento Interno do TCU, para a adoção das medidas que entender cabíveis.

Tomada de contas especial instaurada pelo Fundo Nacional de Saúde/Ministério da Saúde (FNS/MS), em razão da aplicação irregular dos recursos do Sistema Único de Saúde (SUS) no âmbito do Programa Farmácia Popular do Brasil  Aqui Tem Farmácia Popular (PFPB), no período de 1/1/2012 a 12/6/2015. Análise das resposta das citações.

Primeira Câmara

Fundo Nacional de Saúde - MS.

3. Responsáveis: Kátia Simone Pereira Nunes (XXX.666.194-XX) e Kátia Simone Pereira Nunes - ME (10.385.931/0001-09).

13.1. Ministros presentes: Walton Alencar Rodrigues (Presidente), Benjamin Zymler (Relator), Bruno Dantas e Vital do Rêgo.
13.2. Ministros-Substitutos presentes: Augusto Sherman Cavalcanti e Weder de Oliveira.

ACORDAO-COMPLETO-2434757

Acórdão de Relação 11614/2020 - Primeira Câmara

Acórdão de Relação

BENJAMIN ZYMLER

Cuidam os autos de tomada de contas especial instaurada pelo Fundo Nacional de Saúde/Ministério da Saúde (FNS/MS) , em razão da aplicação irregular dos recursos do Sistema Único de Saúde (SUS) no âmbito do Programa Farmácia Popular do Brasil - Aqui Tem Farmácia Popular (PFPB) , no período de 1º/1/2012 a 12/6/2015
2. 	Tendo em vista fiscalização realizada pelo Departamento Nacional de Auditoria do SUS (Denasus) , foram identificados indícios de irregularidades na aplicação de recursos do programa federal supramencionado pela empresa individual Kátia Simone Pereira Nunes - ME, conforme apontado no Relatório de Auditoria 15688-MS/SGEP/Denasus, de 15/8/2014 (peças 9 e 10, 1 a 5) .
3.	Segundo o órgão de auditoria, a referida empresa não apresentou comprovação das aquisições por notas fiscais e realizou dispensações em nome de pessoas falecidas (peça 9, p. 12) .
4.	Nesse contexto, o FNS/MS instaurou o competente processo de tomada de contas especial e, após o seu regular trâmite, concluiu pela responsabilidade da mencionada empresa e da Sra. Kátia Simone Pereira Nunes, sócia individual à época da ocorrência dos fatos, pelo dano causado ao erário.
4. 	Na sequência, a Secretaria de Controle Interno do Ministério da Transparência e Controladoria-Geral da União, o dirigente do órgão de controle interno e o Ministro de Estado da Saúde se manifestaram sobre os fatos e o processo foi encaminhado a esta Corte de Contas para exame e julgamento.
5.	Por meio de despacho, autorizei a citação dos referidos responsáveis para que apresentassem alegações de defesa e/ou recolhessem o valor do débito em virtude das ocorrências listadas a seguir:
a)	ato impugnado: "falta de apresentação de notas fiscais comprovando as aquisições dos medicamentos dispensados pelo Programa Farmácia Popular do Brasil";
a.1.)	valor histórico: R$ 519.878,34, distribuído nas datas especificadas na instrução preliminar da Secex-TCE;
b)	ato impugnado: "registro de dispensação de medicamentos pelo Programa Farmácia Popular do Brasil em nome de pessoas falecidas";
b.1)	valor histórico: R$ 1.908,58, distribuído nas datas especificadas na instrução preliminar da Secex-TCE.
6. 	Após o cumprimento da aludida medida processual, sem que houvesse resposta das pessoas arroladas, a Secex-TCE deu andamento ao feito e elaborou a seguinte instrução, transcrita parcialmente a seguir com os ajustes de forma que entendi pertinentes (peça 46) :
"19.	As farmácias e drogarias que participam do Programa Farmácia Popular do Brasil estão sujeitas à legislação que regulamenta a matéria, notadamente a Lei 10.858, de 13/4/2004, o Decreto 5.090, de 20/5/2004, e diversas portarias do Ministério da Saúde. No caso presente, cita-se a Portaria 184/GM/MS, de 3/2/2011, revogada pela Portaria 971/GM/MS, 15/5/2012, que veio a ser revogada pela Portaria 111/GM/MS, de 28/12/2016. Registra-se que as normas do Gabinete do Ministro da Saúde, que haviam sido publicadas no período de 1990 até 28/9/2017, foram consolidadas em seis Portarias de Consolidação (PRC) . Dessa forma, a Portaria 111/2016 foi revogada e teve seu texto consolidado na Portaria de Consolidação 5, de 28/9/2017, Seção III, Anexo LXXVII, que passou a regulamentar o Programa Farmácia Popular a partir desta data.
20.	A auditoria realizada pelo Denasus na empresa individual Katia Simone Pereira Nunes/Farmácia Nunes - ME, situada à rua Cônego Floro, 84, bairro Centro, no município de Princesa Isabel/PB, deu origem ao relatório 15688/MS/SGEP/DENASUS (peças 9 e 10, 1 a 5) , cujas conclusões embasaram o desenvolvimento da tomada de contas especial e o levantamento do débito, conforme apresentado no relatório do tomador de contas especial (peça 18, p. 2-6) .
21.	O Relatório de Auditoria 15688-MS/SGEP/Denasus apontou duas irregularidades distribuídas por 118 ocorrências, quais sejam:
	(...) 
Citações
22.	Os responsáveis foram citados por meio dos ofícios 1089/2018, 1088/2018 e 2494/2018-TCU/Secex-TCE (peça 35, 36 e 40) , os quais foram devolvidos ao remetente, o que levou à elaboração do Edital 0387/2019-TCU/Seproc (peça 43) , publicado no DOU no dia 23/10/2019 (peça 44) .
Revelia dos responsáveis
23.	Apesar de os responsáveis terem sido devidamente citados, não atenderam à citação e não se manifestaram quanto às irregularidades verificadas.
24.		Transcorrido o prazo regimental fixado e mantendo-se inertes os aludidos responsáveis, impõe-se que sejam considerados revéis, dando-se prosseguimento ao processo, de acordo com o art. 12, § 3º, da Lei 8.443/1992.
25.	Nos processos do TCU, a revelia não leva à presunção de que seriam verdadeiras todas as imputações levantadas contra os responsáveis, diferentemente do que ocorre no processo civil, em que a revelia do réu opera a presunção da verdade dos fatos narrados pelo autor. Dessa forma, a avaliação da responsabilidade do agente não pode prescindir da prova existente no processo ou para ele carreada.
26.	Ao não apresentar defesa, os responsáveis deixaram de produzir prova da regularidade dos atos que praticaram, em afronta às normas que impõem a obrigação legal àqueles que gerem recursos públicos, sempre que demandados pelos órgãos de controle, apresentar os documentos que demonstrem a correta utilização das verbas públicas, a exemplo do contido no art. 93 do Decreto-Lei 200/67: "Quem quer que utilize dinheiros públicos terá de justificar seu bom e regular emprego na conformidade das leis, regulamentos e normas emanadas das autoridades administrativas competentes." 
27.	Mesmo as alegações de defesa não sendo apresentadas, considerando o princípio da verdade real que rege esta Corte, procurou-se buscar, em manifestações dos responsáveis na fase interna desta Tomada de Contas Especial, se havia algum argumento que pudesse ser aproveitado a seu favor. 
Responsabilização da Pessoa Física dos Empresários Individuais, Sócios e Dirigentes dos Estabelecimentos Comerciais e Individualização das Condutas
28.		Em pesquisa à base de dados de Acórdãos do TCU, localiza-se três processos julgados referentes ao Programa Farmácia Popular do Brasil que já tiveram acórdãos publicados, os TCs Processo 002.874/2014-8, Processo 003.274/2013-6 e Processo 030.027/2017-9. Em todos esses processos foi considerada a responsabilização solidária do representante legal e da empresa, não se vislumbrando motivo para entendimento diverso.
29.	Em raciocínio convergente, embora não se veja de pronto no arcabouço jurídico estabelecido para o Programa Farmácia Popular do Brasil condições inequívocas para o enquadramento in totum na Súmula TCU 286, quando a pessoa jurídica de direito privado responde solidariamente com seus administradores pelos danos causados ao erário na aplicação desses recursos, entende-se cabível invocar aquele entendimento considerando uma situação fática e continuada, amparada em seguidas portarias e concertações com as farmácias participantes, caracterizando uma ação pública, com recursos públicos a elas transferidos.
30.	Em julgado mais recente (Acórdão 5259/2018-TCU-1ª Câmara, relator Ministro Vital do Rêgo, proferido no TC Processo 030.027/2017-9) , os posicionamentos da unidade técnica, do Ministério Público Junto ao TCU e do Relator foram uníssonos por considerar o caráter convenial conferido às avenças firmadas com farmácias e drogarias privadas pelo Programa Farmácia Popular do Brasil, o que corrobora a citação da pessoa jurídica em solidariedade com a pessoa física dos seus administradores. Cita-se trecho do Voto condutor do referido Acórdão:
'Com relação à matéria de fato, como bem ressaltou o MPTCU, a norma que instituiu o PFPB (art. 2º, inciso II, da Portaria 184/2011, sucedido pelo art. 2º, inciso II, Portaria 111/2016) atribuiu ao programa, expressamente, a natureza de convênio, por meio do qual é outorgado ao particular (farmácia ou drogaria integrante da rede privada) a gestão de recursos públicos. Assim, ao assumir voluntariamente o múnus público de gestão de recursos do PFPB, o particular se submete à obrigação de prestar contas, conforme disposto no artigo 70, parágrafo único, da Constituição, e, eventual responsabilização em caso mau uso dos recursos geridos, consoante dispõe o artigo 71, inciso II, da CF/1988.
Nesse contexto, compartilho o entendimento do MPTCU, no sentido de que, ao se considerar a gestão de recursos públicos no âmbito de uma pessoa jurídica de direito privado, as decisões das pessoas naturais administradoras dessa pessoa jurídica determinam a destinação a ser dada àqueles recursos públicos. Isso faz com que, além da pessoa jurídica, também seus administradores sejam obrigados, pessoalmente, a comprovar a regular aplicação dos recursos públicos submetidos às suas decisões, a exemplo do que deliberou esta Corte no Acórdão 8969/2016-TCU-Segunda Câmara (Rel. Min. Raimundo Carreiro) '.
31.	Tal entendimento se aplica integralmente nos casos em que o estabelecimento comercial farmacêutico é uma sociedade por quotas de responsabilidade limitada (Ltda.) , devendo ser chamados aos autos a pessoa jurídica em solidariedade com a (s) pessoa (s) física (s) do (s) sócio (s) -administrador (es) , com suas responsabilidades restritas aos períodos de administração, bem como nos casos de empresa individual de responsabilidade limitada (Eireli) , chamando essa pessoa jurídica em solidariedade com a pessoa física do dirigente.
32.	Há também os casos de farmácias e drogarias estabelecidas sob a natureza jurídica de empresário individual, onde a pessoa física (empresário) responde por todos os atos, fatos, direitos e obrigações decorrentes da atividade empresarial desempenhada, inclusive com seu patrimônio pessoal. Nesse caso não há personalidade jurídica de direito privado. Os empresários individuais se equiparam a pessoa jurídica apenas para fins fiscais, nos termos do art. 2º do Decreto-Lei 1.706, de 23 de outubro de 1979.
33.	Nesses casos, não há que se falar da aplicação da Súmula 286-TCU, tampouco da desconsideração da personalidade jurídica, pois está claro que não há pessoa jurídica nessa relação, bastando então constar da relação de responsáveis dos autos a pessoa física do empresário individual. 
34.	Nesse sentido já se manifestou esta Corte de Contas, no Acórdão 2737/2013-TCU-Plenário, da relatoria do Min. Augusto Sherman Cavalcanti:
'14. Como consta da manifestação do Secretário da Serur, o empresário é pessoa física, titular da empresa, e, no caso de empresário individual não há personalidade jurídica diversa, "logo, não há que se falar em pessoa jurídica, mas, apenas, em pessoa física."
15. Nesse sentido, conforme consignado nos Acórdão 1563/2012-TCU-Plenário, 1870/2010 - Primeira Câmara e 615/2008 - Segunda Câmara, a empresa individual não tem personalidade diversa e separada do titular, constituindo uma única pessoa e um único patrimônio.
35.	O caso concreto tratado nesta TCE envolve a empresária individual Katia Simone Pereira Nunes / Farmácia Nunes - ME. Embora tenha sido também citada a empresa individual, registrada na Receita Federal do Brasil sob o CNPJ 10.385.931/0001-09, ela deverá ser excluída da relação processual por não ser uma pessoa jurídica, cabendo responsabilizar unicamente a Sra. Kátia Simone Pereira Nunes.
Culpabilidade
36.	No âmbito do TCU, é considerado de boa-fé o responsável que, embora tenha concorrido para o dano ao erário ou outra irregularidade, seguiu as normas pertinentes, os preceitos e os princípios do direito. A análise, portanto, é feita sob o ponto de vista objetivo, sem que seja necessária a comprovação de má-fé (dolo) , mas apenas da ausência de boa-fé objetiva (Acórdão 7936/2018-TCU-Segunda Câmara, rel. Min. Augusto Sherman) .
37.	É razoável afirmar que a responsável tinha consciência da ilicitude dos atos que praticou, sendo-lhe exigível conduta diversa, tendo em vista a clareza dos normativos a que estava vinculada na gestão do PFPB e que foram violados. Dessa, forma, diante dos elementos carreados aos autos, não é possível afirmar a existência de boa-fé da responsável.
Verificação do Prazo de Prescrição da Pretensão Punitiva
38.	Observa-se não ter ocorrido a prescrição da pretensão punitiva por parte do TCU que, nos termos do entendimento firmado no Acórdão 1441/2016-TCU-Plenário (Rel. Ministro Benjamin Zymler) , subordina-se ao prazo geral de prescrição indicado no art. 205 do Código Civil, qual seja, dez anos contados a partir da data de ocorrência da irregularidade sancionada, nos termos do art. 189 do Código Civil. As irregularidades discutidas nesta TCE ocorreram no período de 27/3/2012 a 12/6/2015, portanto há menos de 10 anos, não restando caracterizada a prescrição da pretensão punitiva.
CONCLUSÃO
39.	Diante da revelia da Sra. Kátia Simone Pereira Nunes, e inexistindo nos autos elementos que permitam concluir pela ocorrência de boa-fé ou de outros excludentes de culpabilidade em sua conduta, propõe-se que suas contas sejam julgadas irregulares e que a responsável seja condenada em débito, bem como aplicada a multa prevista no art. 57 da Lei 8.443/1992.
40.	Propõe-se, por fim, excluir da relação de responsáveis a empresa individual Katia Simone Pereira Nunes / Farmácia Nunes - ME, por não ser efetivamente uma pessoa jurídica.
PROPOSTA DE ENCAMINHAMENTO
41.	Diante do exposto, submetem-se os autos à consideração superior, propondo:
a)	excluir da relação de responsáveis a empresa individual Katia Simone Pereira Nunes / Farmácia Nunes - ME (CNPJ 10.385.931/0001-09) , por não ser efetivamente uma pessoa jurídica;
b)	considerar revel, para todos os efeitos, a Sra. Kátia Simone Pereira Nunes (CPF XXX.666.194-XX) , dando-se prosseguimento ao processo, nos termos do art. 12, § 3º, da Lei 8.443/1992 c/c o art. 202, § 8º, do RI/TCU;
c)	com fundamento nos arts. 1º, inciso I, 16, inciso III, alíneas "b" e "c" da Lei 8.443/1992 c/c os arts. 19 e 23, inciso III, da mesma Lei, e com arts. 1º, inciso I, 209, inciso IV, 210 e 214, inciso III, do Regimento Interno, que sejam julgadas irregulares as contas da Sra. Kátia Simone Pereira Nunes (CPF XXX.666.194-XX) e condená-la ao pagamento das quantias a seguir especificadas, com a fixação do prazo de quinze dias, a contar das notificações, para comprovar, perante o Tribunal (art. 214, inciso III, alínea "a", do Regimento Interno) , o recolhimento das dívidas aos cofres do Tesouro Nacional, atualizadas monetariamente e acrescidas dos juros de mora, calculados a partir das datas discriminadas, até a data dos recolhimentos, na forma prevista na legislação em vigor, abatendo-se, na oportunidade, os valores já ressarcidos:
	DATA DA OCORRÊNCIA
	VALOR ORIGINAL
 (R$) 
	D/C

	27/03/2012
	580,77
	D

	30/03/2012
	26,73
	D

	27/04/2012
	379,08
	D

	13/06/2012
	1586,70
	D

	13/06/2012
	24,00
	D

	14/06/2012
	3051,27
	D

	27/07/2012
	3721,20
	D

	27/07/2012
	4,80
	D

	08/08/2012
	4843,80
	D

	23/08/2012
	6648,90
	D

	23/08/2012
	4,80
	D

	24/08/2012
	4915,08
	D

	10/09/2012
	7987,50
	D

	10/09/2012
	4818,69
	D

	10/09/2012
	4,80
	D

	11/10/2012
	12008,40
	D

	11/10/2012
	14,40
	D

	15/10/2012
	5855,49
	D

	09/11/2012
	11112,60
	D

	09/11/2012
	19,20
	D

	20/11/2012
	4964,49
	D

	18/12/2012
	12671,10
	D

	18/12/2012
	21,60
	D

	19/12/2012
	5696,73
	D

	30/12/2012
	9569,10
	D

	30/12/2012
	5614,92
	D

	30/12/2012
	50,40
	D

	19/02/2013
	4995,27
	D

	07/03/2013
	6435,00
	D

	07/03/2013
	90,00
	D

	15/03/2013
	4502,79
	D

	05/04/2013
	2094,30
	D

	05/04/2013
	136,48
	D

	29/04/2013
	5414,04
	D

	08/05/2013
	7723,20
	D

	08/05/2013
	81,28
	D

	31/05/2013
	5414,04
	D

	31/05/2013
	9313,20
	D

	31/05/2013
	21,28
	D

	04/06/2013
	10338,60
	D

	05/06/2013
	3280,50
	D

	28/06/2013
	14774,40
	D

	28/06/2013
	1139,67
	D

	28/06/2013
	33,60
	D

	31/07/2013
	11361,60
	D

	31/07/2013
	3092,58
	D

	31/07/2013
	40,48
	D

	02/09/2013
	15244,20
	D

	02/09/2013
	3851,55
	D

	02/09/2013
	26,40
	D

	01/10/2013
	4356,99
	D

	02/10/2013
	16107,90
	D

	02/10/2013
	31,20
	D

	12/11/2013
	15734,70
	D

	12/11/2013
	4412,88
	D

	12/11/2013
	26,40
	D

	06/12/2013
	16762,20
	D

	06/12/2013
	4776,57
	D

	06/12/2013
	38,40
	D

	30/12/2013
	14734,80
	D

	30/12/2013
	4682,61
	D

	30/12/2013
	36,00
	D

	07/02/2014
	14175,30
	D

	07/02/2014
	3832,11
	D

	07/02/2014
	9,60
	D

	31/03/2014
	15722,40
	D

	31/03/2014
	3771,36
	D

	31/03/2014
	4,80
	D

	09/04/2014
	2515,86
	D

	09/04/2014
	25,56
	D

	16/04/2014
	15618,00
	D

	16/04/2014
	31,20
	D

	13/05/2014
	1066,77
	D

	13/05/2014
	25,56
	D

	30/05/2014
	6909,00
	D

	30/05/2014
	19,20
	D

	02/06/2014
	15518,70
	D

	02/06/2014
	28,80
	D

	06/06/2014
	1283,04
	D

	04/07/2014
	12040,50
	D

	04/07/2014
	1523,61
	D

	04/07/2014
	16,80
	D

	04/07/2014
	13,77
	D

	31/07/2014
	11339,40
	D

	31/07/2014
	31,20
	D

	01/08/2014
	2568,51
	D

	01/08/2014
	13,77
	D

	09/09/2014
	13126,50
	D

	09/09/2014
	2514,24
	D

	09/09/2014
	75,60
	D

	02/10/2014
	14057,40
	D

	02/10/2014
	26,40
	D

	03/10/2014
	3824,01
	D

	03/11/2014
	13241,10
	D

	03/11/2014
	3756,78
	D

	03/11/2014
	90,00
	D

	28/11/2014
	2405,70
	D

	28/11/2014
	14312,10
	D

	28/11/2014
	31,20
	D

	28/11/2014
	39,33
	D

	14/01/2015
	11149,20
	D

	14/01/2015
	2245,32
	D

	14/01/2015
	118,80
	D

	14/01/2015
	13,77
	D

	09/02/2015
	2038,20
	D

	09/02/2015
	481,14
	D

	09/02/2015
	33,60
	D

	02/04/2015
	7708,20
	D

	02/04/2015
	2512,62
	D

	02/04/2015
	211,80
	D

	02/04/2015
	39,33
	D

	05/05/2015
	5256,90
	D

	05/05/2015
	1683,99
	D

	05/05/2015
	202,80
	D

	05/05/2015
	13,77
	D

	12/06/2015
	2352,24
	D

	12/06/2015
	12732,00
	D

	12/06/2015
	86,40
	D

c) 	aplicar à Sra. Kátia Simone Pereira Nunes (CPF XXX.666.194-XX) , a multa prevista no art. 57 da Lei 8.443/1992 c/c o art. 267 do Regimento Interno, com a fixação do prazo de quinze dias, a contar das notificações, para comprovar, perante o Tribunal (art. 214, inciso III, alínea "a", do Regimento Interno) , o recolhimento das dívidas aos cofres do Fundo Nacional de Saúde, atualizadas monetariamente desde a data do acórdão até a dos efetivos recolhimentos, se forem pagas após o vencimento, na forma da legislação em vigor;
d)	autorizar, desde logo, nos termos do art. 28, inciso II, da Lei 8.443/1992, a cobrança judicial das dívidas, caso não atendidas as notificações;
e) 	autorizar, desde logo, com fundamento no art. 26, da Lei 8.443/1992 c/c o art. 217, do Regimento Interno do TCU, caso seja do interesse da responsável, o parcelamento das dívidas em até 36 parcelas, incidindo, sobre cada uma, os encargos legais devidos, sem prejuízo de alertá-la de que, caso opte por essa forma de pagamento, a falta de comprovação do recolhimento de qualquer parcela implicará o vencimento antecipado do saldo devedor, nos termos do art. 26, parágrafo único, e 59, da Lei 8.443/1992 c/c o art. 217, § 2º, do Regimento Interno do TCU;
f) 	encaminhar cópia da deliberação ao Procurador-Chefe da Procuradoria da República na Paraíba, nos termos do § 3º do art. 16 da Lei 8.443/1992 c/c o § 7º do art. 209 do Regimento Interno do TCU, para adoção das medidas cabíveis; e comunicar-lhe que o relatório e o voto que a fundamentarem podem ser acessados por meio do endereço eletrônico www.tcu.gov.br/acordaos e que, caso haja interesse, o Tribunal pode enviar-lhe cópia desses documentos sem qualquer custo."   
7.	O corpo diretivo da unidade técnica e o Ministério Público junto ao TCU aquiesceram ao referido encaminhamento (peças 47 a 49) .
	É o relatório.

não há

Procuradora-Geral Cristina Machado da Costa e Silva.

TOMADA DE CONTAS ESPECIAL. INDÍCIOS DE IRREGULARIDADES NA APLICAÇÃO DE RECURSOS DO PROGRAMA FARMÁCIA POPULAR DO BRASIL. AUSÊNCIA DE NOTAS FISCAIS COMPROVANDO A AQUISIÇÃO DE MEDICAMENTOS DISPENSADOS. DISPENSAÇÃO DE MEDICAMENTOS A PESSOAS FALECIDAS. CITAÇÃO. REVELIA. CONTAS IRREGULARES COM IMPUTAÇÃO DE DÉBITO E MULTA.

TOMADA DE CONTAS ESPECIAL (TCE)

Secretaria de Controle Externo de Tomada de Contas Especial (Secex-TCE).

Cuidam os autos de tomada de contas especial instaurada pelo Fundo Nacional de Saúde/Ministério da Saúde (FNS/MS) , em razão da aplicação irregular dos recursos do Sistema Único de Saúde (SUS) no âmbito do Programa Farmácia Popular do Brasil - Aqui Tem Farmácia Popular (PFPB) , no período de 1º/1/2012 a 12/6/2015.
2. 	Tendo em vista fiscalização realizada pelo Departamento Nacional de Auditoria do SUS (Denasus) , foram identificados indícios de irregularidades na aplicação de recursos do programa federal supramencionado pela empresa individual Kátia Simone Pereira Nunes - ME, conforme apontado no Relatório de Auditoria 15688-MS/SGEP/Denasus, de 15/8/2014 (peças 9 e 10, 1 a 5) .
3.	Segundo o órgão de auditoria, a referida empresa não apresentou comprovação das aquisições por notas fiscais e realizou dispensações em nome de pessoas falecidas (peça 9, p. 12) .
4.	Nesse contexto, o FNS/MS instaurou o competente processo de tomada de contas especial e, após o seu regular trâmite, concluiu pela responsabilidade da mencionada empresa e da Sra. Kátia Simone Pereira Nunes, sócia individual à época da ocorrência dos fatos, pelo dano causado ao erário.
4. 	Na sequência, a Secretaria de Controle Interno do Ministério da Transparência e Controladoria-Geral da União, o dirigente do órgão de controle interno e o Ministro de Estado da Saúde se manifestaram sobre os fatos e o processo foi encaminhado a esta Corte de Contas para exame e julgamento.
5.	Por meio de despacho, autorizei a citação dos referidos responsáveis para que apresentassem alegações de defesa e/ou recolhessem o valor do débito em virtude das ocorrências listadas a seguir:
a)	ato impugnado: "falta de apresentação de notas fiscais comprovando as aquisições dos medicamentos dispensados pelo Programa Farmácia Popular do Brasil";
a.1.)	valor histórico: R$ 519.878,34, distribuído nas datas especificadas na instrução preliminar da Secex-TCE;
b)	ato impugnado: "registro de dispensação de medicamentos pelo Programa Farmácia Popular do Brasil em nome de pessoas falecidas";
b.1)	valor histórico: R$ 1.908,58, distribuído nas datas especificadas na instrução preliminar da Secex-TCE.
6. 	Após o cumprimento da aludida medida processual, sem que houvesse resposta das pessoas arroladas, a Secex-TCE deu andamento ao feito e concluiu que persistiam as irregularidades apontadas pelo Denasus.
7.	Quanto à responsabilização pelo débito, a unidade técnica verificou que não cabia a condenação solidária aventada pelo tomador de contas, uma vez que, na linha da jurisprudência desta Casa, a empresa individual não tem personalidade diversa e separada do titular. 
8.	Por esse motivo, propôs que a empresa individual Kátia Simone Pereira Nunes - ME fosse excluída do processo, por não ser efetivamente uma pessoa jurídica; que a Sra. Kátia Simone Pereira Nunes fosse considerada revel; e que suas contas fossem julgadas irregulares, com a imputação de débito e a aplicação de multa do art. 57 da Lei 8.443/1992.
9.	O representante do Ministério Público junto ao TCU concordou com a proposta.
10.	Feito esse necessário resumo, passo a decidir.
11.	Consoante o relatório de fiscalização do Denasus, constatou-se que a empresa individual Kátia Simone Pereira Nunes - ME descumpriu normas estabelecidas pelo Ministério da Saúde, por não apresentar notas fiscais relativas à aquisição de medicamentos dispensados pelo Programa Farmácia Popular do Brasil e por registrar a dispensação de medicamentos em nome de pessoas falecidas.
11.	Como se vê, são graves os achados detectados pelo Denasus. Apesar de regularmente citados, os responsáveis deixaram de justificar as ocorrências, se omitindo no dever de prestar contas de seus atos.
12.	Nesse quadro, em que os responsáveis deixaram de apresentar documentação idônea para comprovar a regular aplicação de recursos, entendo cabível o julgamento das contas pela irregularidade, com fulcro no art. 16, inciso III, alínea "c", da Lei 8.443/1992.
13.	Quanto à responsabilização pelo débito, compreendo, em linha de evolução do entendimento esposado no Acórdão 5893/2019-TCU-Primeira Câmara, que é possível a condenação solidária da empresa individual Kátia Simone Pereira Nunes - ME e da Sra. Kátia Simone Pereira Nunes, pessoa física.
14.	A despeito da existência de precedentes indicando ser cabível a condenação apenas do titular da empresa individual, pessoa física (Acórdão 1563/2012-TCU-Plenário, 2.737/2013-Plenário, 1.870/2010-Primeira Câmara e 615/2008-Segunda Câmara) , filio-me à jurisprudência mais recente formada pelos Acórdão 1089/2020-TCU-Segunda Câmara e 11.855/2019-Primeira Câmara, por entender que ela confere maior eficácia na busca de bens e no ressarcimento na fase de execução da dívida. Tal posicionamento já foi adotado por mim no Acórdão 5246/2020-TCU-Primeira Câmara.
15.	Seguem as considerações esposadas pelo Ministro-Substituto Augusto Sherman no voto condutor do último aresto:
"14. (...) se é fato que "no caso de firma individual ou empresário individual, os bens particulares respondem integral e solidariamente pelas dívidas decorrentes da atividade empresarial, já que o empresário atua em nome próprio", e que "os empresários individuais respondem com seus bens particulares pelas dívidas decorrentes da atividade empresarial, integral e solidariamente, pois a empresa individual não tem personalidade diversa e separada de seu titular", para fins de julgamento das contas e condenação ao débito ocasionado por essa atividade empresarial, na qual os recursos foram pleiteados para uso pela firma individual, penso que não há óbices a que o julgamento e a condenação recaia sobre ambos, por se referir ao recolhimento solidário do débito.
15. A solidariedade, nesse caso, não importaria em bis in idem no tocante ao dano, diferentemente do que se decidiu no Acórdão 2737/2013-TCU-Plenário (Rel. o Min. José Jorge) , porquanto obriga todos à mesma dívida, podendo ela ser cobrada integralmente de um ou de ambos, nos termos da codificação civil (arts. 264 e 265 do CC) . (...) 
16. Além do mais, a existência de um CNPJ para a firma individual, embora não importe em personalidade jurídica distinta da do empresário, pode resultar em distinta propriedade de bens, ao menos nos cadastros de diversas entidades, como bancos (contas bancárias distintas) , cartórios de registro de imóveis e departamentos de trânsito (veículos) . Assim, em caso de não recolhimento espontâneo do débito, a condenação solidária da firma detentora do CNPJ e do empresário detentor do CPF conferirá maior eficácia na busca de bens e no ressarcimento em fase de execução da dívida. No caso de uma execução isso se evidencia mais facilmente porque a pesquisa por bens se dá, em regra, mediante o CNPJ ou o CPF informados. Como bem observado pelo Ministro Ubiratan Aguiar, no voto condutor do Acórdão 615/2008-TCU-Plenário, em que pese se tratar de uma mesma personalidade jurídica, há distinção entre os cadastros perante a Receita Federal: (...) " (grifos acrescidos) .
16.	Na linha exposta no mesmo voto, tal entendimento não se aplica às multas, que devem incidir apenas sobre a pessoa física, sob pena de importar a ocorrência de bis in idem.
17. De outra banda, no caso da multa não há que se falar em solidariedade, por se tratar de sanção, à qual incide o princípio da individualização da pena.
18. Uma vez que "a empresa individual não tem personalidade jurídica diversa e separada do titular, constituindo-se como única pessoa com único patrimônio" e que "nas empresas individuais, não se faz distinção entre o patrimônio da empresa e o da pessoa física do sócio único", penso que no tocante à multa proporcional não deve ela incidir individualmente sobre um e outro.
19. Sendo a firma e o empresário uma única pessoa, caberia aplicar multa apenas a um deles, sob pena de bis in idem, ou seja, sob pena de dupla sanção a um mesmo indivíduo, a uma mesma personalidade jurídica, já que não é distinta como ocorre nas sociedades, e a incidir sobre um mesmo conjunto de bens na eventual execução. Aqui, penso eu, incide o raciocínio empreendido no Acórdão 2737/2013-TCU-Plenário (Rel. o Min. José Jorge) .
20. In casu, penso que a multa deva incidir sobre aquele que exerceu a atividade empresarial, pois o empresário, pessoa natural, se confunde com a firma individual e uma vez que a inscrição do empresário no registro público não cria outra personalidade jurídica, distinta da pessoa natural, como ocorre nas sociedades, para as quais o art. 985 do Código Civil dispõe ser adquirida a personalidade jurídica com a inscrição, no registro próprio e na forma da lei, dos atos constitutivos."  (grifos acrescidos) .
17.	Sendo assim, diante da falta de informações aptas a demonstrar a boa-fé das responsáveis, compreendo pertinente julgar, desde logo, irregulares as contas da empresa individual Kátia Simone Pereira Nunes - ME e da Sra. Kátia Simone Pereira Nunes e condená-las solidariamente ao pagamento do débito indicado nos ofícios de citação
18.	Tendo em vista a gravidade dos fatos reportados pelo Denasus, a revelar, por exemplo, a ocorrência de fraude na aplicação dos recursos federais em exame, julgo comprovada a culpa grave da Sra. Kátia Simone Pereira Nunes. 
19.	Por esse motivo, reputo cabível a aplicação da multa do art. 57 da Lei 8.443/1992, no valor de R$ 325.000,00 - aproximadamente 50% do valor do débito atualizado, critério usado em situação similar analisada no Acórdão 5893/2019-TCU-Primeira Câmara.
20.	Diante de todo o exposto, voto por que seja adotada a deliberação que ora submeto a este Colegiado.
TCU, Sala das Sessões Ministro Luciano Brandão Alves de Souza, em 19 de maio de 2020.
BENJAMIN ZYMLER 
Relator